【裁判字號】    95,重訴,73
【裁判日期】    950914
【裁判案由】    損害賠償
【裁判全文】
臺灣嘉義地方法院民事判決              95年度重訴字第73號
原      告  己○○
                        巷7-.
            戊○○
                        號
            丙○○
                        5巷5.
            丁○○
兼上列三人共同
訴訟代理人  乙○○    住同上
被      告  甲○○    住嘉義縣.
上列當事人間損害賠償事件，於民國95年8月31日經言詞辯論終
結，本院判決如下：
    主  文
被告應給付原告己○○新臺幣伍拾肆萬伍仟壹佰拾肆元，及自
民國九十五年四月二十六日起至清償日止，按週年利率百分之五
計算之利息。
被告應分別給付原告戊○○、丙○○、丁○○、乙○○新臺幣
拾貳萬陸仟玖佰貳拾肆元，及均自民國九十五年四月二十六日起
至清償日止，按週年利率百分之五計算之利息。
原告其餘之訴駁回。
訴訟費用由被告 負擔百分之三十，餘由原告負擔。
本判決第一項於原告己○○以新臺幣壹拾捌萬元供擔保後，得假
執行。但被告如於執行標的物拍定、變賣前，以新臺幣伍拾肆萬
伍仟壹佰拾肆元為原告己○○預供擔保，或將請求之標的物提
存，得免為假執行。
本判決第二項於原告戊○○、丙○○、丁○○、乙○○分別以新
臺幣壹拾壹萬元供擔保後，得假執行。但被告如於執行標的物拍
定、變賣前，各以新臺幣拾貳萬陸仟玖佰貳拾肆元分別為原告
戊○○、丙○○、丁○○、乙○○預供擔保，或將請求之標的物
提存，得免為假執行。
原告其餘假執行之聲請駁回。
    事實及理由
壹、原告起訴主張：被告於民國94年11月8日下午6時許，騎乘車
    牌號碼LV2-338號重型機車，沿嘉義市○○路由南往北方向
    行駛。途經新生路608號巷口前，原應注意車輛行駛時，駕
    駛人應注意車前狀況，並隨時採取必要之安全措施，而依當
    時天候晴，路面乾燥、無缺陷、無障礙物、夜間有照明、視
    距良好，又無不能注意之情事，竟疏未注意車前狀況，貿然
    行駛於禁行機車之內側車道，適有行人張松雄穿越嘉義市○○路，以致於其發現時，緊急煞車不及，且已無法閃避而直
    接撞上張松雄，嗣張松雄經送醫救治後，仍因頭部挫傷併顱
    內出血，於同年11月9日不治死亡。而原告己○○係張松雄
    之配偶，原告戊○○、丙○○、乙○○及丁○○係張松雄之
    子女，爰依上開法律規定請求被告賠償下列損害：
一、原告己○○部分：醫療費用8,529元、扶養費724,708元、精
    神慰撫金1,500,000元，合計2,233,237元。
二、原告戊○○部分：殯葬費用96,800元、精神慰撫金1,000,00
    0元，合計1,096,800元。
三、原告丙○○部分：殯葬費用96,800元、精神慰撫金1,000,00
    0元，合計1,096,800元。
四、原告乙○○部分：殯葬費用96,800元、增加生活上需要之費
    用1,868元、精神慰撫金1,000,000元，合計1,098,668元。
五、原告丁○○部分：殯葬費用96,800元、增加生活上需要之費
    用3,929元、精神慰撫金1,000,000元，合計1,100,726元。
    為此，爰依侵權行為之法律關係，提起本訴，並聲明：一、
    被告應分別給付原告己○○2,233,237元、原告戊○○1,096
    ,800元、原告丙○○1,096,800元、原告乙○○1,098,668元
    、原告丁○○1,100,726元，並均自起訴狀繕本送達之翌日
    即95年4月22日起，至清償日止，按週年利率5%計算之利息
    。二、原告願供擔保，請准宣告假執行。
貳、被告則聲明：一、原告之訴駁回。二、如受不利判決，願供
    擔保請准免為假執行。並以下列情詞置辯：
一、關於損害賠償金額部分：
（一）按受扶養權利者，以不能維持生活而無謀生能力者為限，
      民法第1117條第1項定有明文。是以原告己○○部分，其
      得請求扶養費之前提要件，係必須有「不能維持生活」，
      以及「無謀生能力」之情形存在。倘原告己○○有相當之
      財產及收入，即不得再為扶養費之請求。若原告己○○得
      請求，被告則主張平均餘命應依內政部91年臺灣地區男女
      餘命推定為準；且關於扶養費之計算方法，被告主張應依
      94年度綜合所得稅扶養親屬之寬減額每年扶養費為74,00
      0元。
（二）原告己○○請求150萬元，原告戊○○、丙○○、乙○○
      、丁○○各請求100萬元之精神慰撫金過高。
（三）應依法扣抵部分原告因本件交通事故已領保險給付1,504,
      179元，此有保險給付匯款申請書及收據可參，依法應自
      請求金額中扣除。
二、張松雄就本件事故與有過失：嘉義市○區○○路乃四線道之
    道路，於肇事地點88公尺處即576巷口，設有行人穿越道，
    張松雄竟違反道路交通安全規則第134條第1款之行人穿越道
    100公尺範圍內，不得穿越道路規定，從而張松雄就本件事
    故之發生應與有過失。
參、兩造不爭執之事實：
一、被告於94年11月8日下午6時許，騎乘車牌號碼LV2-338號重
    型機車，在嘉義市○○路608號巷口前，因未注意車前狀況
    ，並行駛於該路之內側車道，而撞及張松雄，致張松雄死亡
    。
二、原告己○○有支出醫療費用8,529元、原告戊○○、丙○○
    、丁○○、乙○○各支出殯葬費96,800元，共計387,200元
   、增加生活上需要費用原告乙○○部分3,926元、原告丁○○
    部分1,868元。
肆、兩造爭執要旨：
一、原告己○○主張扶養費用以每年210,464元計算是否合理？
二、原告請求慰撫金是否過高？
三、張松雄就本件車禍是否有過失？
伍、本院之判斷：
一、按過失不法侵害他人之權利者，負損害賠償責任；汽車、機
    車或其他非依軌道行駛之動力車輛，在使用中加損害於他人
    者，駕駛人應賠償因此所生之損害；不法侵害他人致死者，
    對於支出殯葬費之人，亦應負損害賠償責任；被害人對於第
    三人負有法定扶養義務者，加害人對於該第三人亦應負損害
    賠償責任。不法侵害他人致死者，被害人之父、母、子、女
    及配偶，雖非財產上之損害，亦得請求賠償相當之金額，民
    法第184條第1項前段、第191條之2前段、第192條第1項、第
    194條分別定有明文。本件原告為被害人之配偶、子、女，
    自得依上開規定請求賠償，茲將請求項目及金額分述如下：
（一）殯葬費：原告戊○○、丙○○、丁○○、乙○○各支出殯
      葬費96,800元，共計387,200元之事實，為被告所自認，
      原告自得請求。
（二）醫療費用：原告己○○有支出醫療費用8,529元，為被告
      所自認，應予准許。
（三）扶養費請求權：原告己○○為張松雄之配偶，此有戶籍謄
      本附卷可稽，堪信為真正，原告己○○請求被告給付扶養
      費，尚無不合。惟按民法第1117條規定：「受扶養權利者
      ，以不能維持生活而無謀生能力者為限。前項無謀生能力
      之限制，於直系血親尊親屬不適用之」。是直系血親尊親
      屬，如能以自己財產維持生活者，自無受扶養之權利。又
      依民法第1116之1規定，夫妻互受扶養權利之順序，與直
      系血親尊親屬同，雖不以無謀生能力為必要，但仍須以不
      能維持生活者為限，最高法院92年台上字第2430號判決意
      旨可資參照。查雖原告己○○陳稱未有工作，但本院依職
      權函查其財產歸戶資料，其93年度有所得12筆，另有田賦
      2筆、土地1筆、投資5筆，有稅務電子閘門所得調件明細
      表可憑（詳本審卷第32頁至第35頁），故其並非不能維持
      生活之人，不符合受扶養之要件，其請求被告給付扶養費
      724,708元，無從准許。
（四）增加生活上需要費用：按不法侵害他人之身體或健康者，
      對於被害人因此喪失或減少勞動能力或增加生活上之需要
      時，應負損害賠償責任，民法第193條第1項定有明文。原
      告主張因張松雄死亡，原告乙○○增加生活上需要費用3,
      926元、原告丁○○則增加1,868元云云。惟該條文所謂之
      被害人，係指被不法侵害身體或健康之人而言。本件被告
      係侵害張松雄之身體，並非侵害原告乙○○、丁○○之身
      體或健康，故與民法第193條第1項規定不符。是原告乙○○、丁○○此部分請求為無理由。
（五）慰撫金：按慰撫金數額之認定，除依所受身體上及精神上
      痛苦程度及所造成之影響二者予以衡量外，尚須斟酌雙方
      之身分資力與加害之程度及各種情形，予以核定。原告主
      張松雄遽遭車禍不治死亡，原告精神上所受痛苦甚大，爰
      原告己○○請求150萬元，原告戊○○、丙○○、丁○○
      、乙○○各請求100萬元之精神慰撫金等語。經查被害人
      張松雄係29年11月9日生，逢本件車禍時年為65歲，原告
      己○○為張松雄之配偶、原告戊○○、丙○○、丁○○、
      乙○○則為張松雄之子女，如此遽遭橫禍，其椎心之痛，
      自非他人所能體會，其請求精神慰撫金，自屬有據。查原
      告己○○未有工作，且患有全身性紅斑性狼瘡合併狼瘡腎
      炎，腎臟廓清能力為25-30ml/min約為正常者1/4、蛋白尿
      的排出量為1.2-1.6gm/day約為正常者3倍，許員因長期服
      用藥物包括類固醇、免疫抑制劑合併重度骨質疏鬆及腰椎
      壓迫性骨折，不宜曝曬太陽、久坐久站姿勢之事實，有行
      政院國軍退除役官兵輔導委員會臺中榮民總醫院95年7月3
      1日中榮醫企字第0950011011號函可稽（詳本院卷第73頁
      至第74頁），惟其名下有田賦2筆、土地1筆；原告戊○○
      大學畢業，現在從事診所掛號工作，名下無不動產；原告
      丙○○為大學畢業、現為家管，名下有房屋1筆、土地2筆
      ；原告丁○○為大學畢業，現在金融業，月薪3、4萬元，
      名下無不動產；原告乙○○亦為大學畢業，目前無業，但
      名下有田賦1筆、土地4筆，業據原告陳明，並有稅務電子
      閘門財產所得調件明細表可按（詳本審卷第16頁至第35頁
      及第43頁。被告現為研究生，尚無工作，業據其陳明（詳
      本審卷第43頁），名下無不動產，亦有稅務電子閘門財產
      所得調件明細表附於本審卷第14頁可查，且因本件交通事
      故經本院交通法庭以95年度交易字第42號判處有期徒刑4
      月，如易科罰金，以銀元30元折算1日確定，亦據本院調
      卷查明。本院審酌兩造之身份、地位、經濟能力及原告因
      此遭受精神上痛苦之程度等一切情狀，認原告己○○之請
      求以120萬元；原告戊○○、丙○○、丁○○、乙○○則
      各以80萬元，應予准許，逾此範圍則無理由，應予駁回。
二、綜上所述，原告依據侵權行為法律關係，得請求被告賠償之
    金額，原告己○○醫療費用8,529元、慰撫金1,200,000元，
    合計1,208,529元；原告戊○○、丙○○、丁○○、乙○○
    則各殯葬費96,800元、慰撫金800,000元，合計896,800元。
三、按最高法院85年台上第1756號判例明載：「損害之發生或擴
    大，被害人與有過失者，法院得減輕賠償金額或免除之，民
    法第二百十七條第一項定有明文。此項規定之目的，在謀求
    加害人與被害人間之公平，故在裁判上法院得以職權減輕或
    免除之。」又按行人穿越道路，在設有行人穿越道、人行天
    橋或人行地下道者，必須經由行人穿越道、人行天橋或人行
    地下道穿越，不得在其一百公尺範圍內穿越道路，道路交通
    安全規則第134條第1款定有明文。查本件事故係被告在嘉義
    市○○路608號巷口撞及張松雄，為兩造所不爭，且有警繪
    之道路交通事故現場圖可稽（詳警卷第9頁）。而依該現場
    圖所附註：「南方88公尺處575巷有行人穿越道」等語，足
    證張松雄穿越道路違反上開規定，故被告所辯尚屬可採。本
    院斟酌肇事之情狀，認被告就其前揭過失之情應負擔70%過
    失責任，張松雄則亦應負擔30%之過失責任。原告主張本件
    純係被告之過失云云，不足採信。因此張松雄既與有過失，
    依前開說明，即應適用過失相抵之原則。從而本院審酌前開
    兩造之過失程度，認被告應負之過失責任（為肇事主因）為
    70%，張松雄應負之過失責任（為肇事次因）則為30%；換言
    之，原告得請求被告應賠償金額之70%，方屬公允適當。則
    原告所得請求之金額分別為原告己○○845,970元（元以下
    四捨五入）；原告戊○○、丙○○、丁○○、乙○○各627,
    760元。
四、按保險人依強制汽車責任保險法規定所為之保險給付，視為
    被保險人損害賠償金額之一部分；被保險人受賠償請求時，
    得扣除之，強制汽車責任保險法第32條著有明文。查本件被
    害人張松雄因車禍死亡，已由原告乙○○依強制汽車責任保
    險法之規定向強制汽車責任保險之保險人領取保險金1,504,
    179元之事實，業據被告提出保險給付匯款申請書可稽（詳
    本審卷第37頁），且為原告所不爭執，自係屬實，揆諸前開
    說明，被告自得將原告所受領之上開保險金，視為應給付賠
    償額之一部分予以扣除。至於扣除之方式，因該1,504,179
    元並非不可分，參照民法第271條關於可分債權債務之規定
    ，應由原告5人平均分擔扣除。準此，原告應各分擔300,836
    元（元以下四捨五入）扣除之。從而，原告基於權行為之法
    律關係，所得請求被告之損害賠償金額，原告己○○為545,
    134元；原告戊○○、丙○○、丁○○、乙○○各為326,924
    元。
五、綜上所述，原告基於侵權行為損害賠償請求權之法律關係，
    請求被告應給付原告己○○545,134元，原告戊○○、丙○○、丁○○、乙○○各326,924元，及均自起訴狀繕本送達
    之翌日即95年4月26日起至清償日止，按週年利率5%計算之
    利息，為有理由，應予准許。逾此部分所為之請求，為無理
    由，則予駁回。
六、兩造均陳明願供擔保，請求准為假執行或免為假執行之宣告
    ，經核就原告勝訴部分，並無不合，爰分別酌定相當之擔保
    金額，併宣告之；至原告敗訴部分，其假執行之聲請已失其
    所附，應予駁回。
陸、本件待證事實已臻明瞭，兩造其餘攻擊防禦方法及舉證，對
    判決之結果已不生影響，爰不一一詳為審酌，併此敘明。
柒、訴訟費用裁判之依據：民事訴訟法第79條、第85條第1項前
    段。
中    華    民    國    95    年    9     月    14    日
                  民事第二庭  法  官  張育彰
以上正本係照原本作成
如對本判決上訴須於判決送達後20日內向本院提出上訴狀
中    華    民    國    95    年    9     月    14    日
                              書記官  陳湘蓉


司法院資訊處製作；財團法人民間司法改革基金會備份。
